最高法院刑事判決　　　　　　　　　　　　　　　八十六年度台上字第四六五三號
　　上訴人　甲○○　男　　　　.
右上訴人因擄人勒贖案件，不服台灣高等法院中華民國八十六年四月十五日第二審判
決（八十六年度上重訴字第一七號，起訴案號：台灣士林地方法院檢察署八十五年度
偵字第一四七七、二一六五號），提起上訴，本院判決如左：
    主  文
原判決撤銷，發回台灣高等法院。
    理  由
本件原判決認定上訴人甲○○於民國（下同）八十四年間，在台北市○○○路明星地
下舞廳認識被害人陳慧瑛後，彼此交往日漸熟稔，因此得知被害人之夫陳五常從事建
築業，家中經濟狀況頗為富裕，而上訴人除無足夠現金支付向地下錢莊借款之利息外
，對於已屆清償期之本金部分，亦無法如期給付，且貸與人逼債甚急，竟萌擄獲被害
人後再向陳五常勒贖之犯意，惟忌於與被害人認識，為免取得贖款後被指認而受員警
追捕破獲，即思擄得被害人後即刻予以殺害滅口，再向其家屬勒贖。心意既定後，遂
著手策劃各細部之工作，先於民國八十五年二月五日上午十一時許，至台北縣中和市
○○路七號大中華幼稚園，向不知情之巫媛華借得ＨＭ－五四八○號自用小客車一部
，並在該處取得該幼稚園所有掛於走廊旁圍牆上供幼兒拔河用長約二公尺之白色麻繩
一條藏於車內右後座椅下，以做為絞勒被害人頸部致斷氣之犯罪工具，並嘗試以探勘
土地為由，將被害人誘騙至人煙罕至之地點，將之殺害，且為免未取得贖款前，經他
人發現屍體致功敗垂成，更計劃行兇後遺棄屍體。諸事底定，乃於同日中午十二時許
，佯以看土地為由，打000－0000電話聯絡被害人，於同日十二時三十分許，
在台北市○○區○○街二八四巷五十九弄十二號十四樓住處巷口，誘騙被害人搭乘其
所駕之前述小客車外出，由基隆路上麥帥公路再上中山高速公路至八堵下交流道往萬
里、金山再轉陽金公路沿路找尋適當之地點，最後選定台北縣金山鄉重和村三重橋三
十二與三十三號中間產業道路，乃自此處開車上山，而將被害人置於其實力支配下。
至同日下午二時許，二人到達該產業道路一處較為隱密之地點，停車談話約二十餘分
鐘後，上訴人即佯為下車察看右後車輪，再進入右後座取出預藏之麻繩，基於殺人故
意，趁坐於右前座之被害人不注意之際，從後緊勒住其頸部，被害人極力掙扎，頭頂
部碰撞小客車車頂，致受有頭頂部約四×二‧○ＣＭ之皮下傷二傷，骨膜出血，兩手
則有握壓傷，直至陳慧瑛之顏面呈現高度鬱血、口唇及四肢指甲呈CYANSIS 、平繞到
右頸部交叉勒壓之繩索絞勒致喉頭下氣管骨壓斷凹出血、肺高度鬱溢血、心血流動性
、心鬱溢血而窒息死亡，上訴人始行鬆手，並下車以該麻繩套住被害人屍體之頸部，
將屍體拖往十餘公尺外之草叢中遺棄。事畢，上訴人見被害人身上遺有鑽戒一只值約
新台幣（下同）十萬元、金手鍊一條（值三千餘元）及現金二百元，竟另行起意，意
圖為自己不法之所有而竊取之（竊盜部分業經原審判刑確定）。另將殺害被害人之白
色麻繩、被害人穿著外出之黑色皮鞋、上訴人行兇時所穿著之黑色休閒運動鞋，分別
丟棄在重和村三重橋三十二與三十三號中間產業道路旁草叢中，拖拉被害人屍體過程
中，所脫漏原本穿於被害人身上之藍色斗蓬，則於同日十七時三十分，在台北縣中和
市○○路七號大中華幼稚園，欲返還向巫媛華借用之自小客車前，丟棄在該幼稚園靠
路邊之圍牆旁。同日下午九時許，上訴人由台北市○○街三十三號前以編號0000
000號投幣式公共電話、用三十七號旁編號0000000號磁卡式公共電話、四
十一號前0000000號投幣式公共電話，撥打0000000號電話至被害人家
中，前二通無人接聽，第三通由陳五常接聽，上訴人即向陳五常表示被害人已被擄至
山上，要陳五常準備三百萬元贖人，並指示陳五常備妥行動電話等候進下一步之指示
。陳五常於確定其妻行蹤不明後，即於同日下午十時許報警處理。翌日即二月六日上
午九時十五分許，上訴人在台北市○○路○段一三三巷二號向不知情之同事李佳生借
得ＦＴＹ－五五三號機車後，乘騎該車於同日十時十分許，在和平東路二段十八號超
商前，以0000000號磁卡式公共電話，打0000000電話找陳五常，勒取
贖款並約定交款方式及地點，之後到下午十四時之間，再於台北市○○○路○段加油
站以0000000號投幣式公共電話、建國南路二段六十七號前以0000000
號投幣式公共電話、復興南路二段七十八巷四十二弄五號前龍圖公園以000000
0號磁卡式公用電話、建國南路一七七號前以0000000號投幣式公共電話、建
國南路二段一號前以0000000號磁卡式公共電話及以0000000號投幣式
公共電話，向陳五常勒取贖款，至降為捌拾萬元止，並叫陳五常打開0000000
00號行動電話等候指示交款之地點。十四時許起，在台北市○○○路○段一○一號
前，以0000000號投幣式公共電話及一一七號旁以0000000號投幣式公
共電話，連繫陳五常駕車攜帶贖款聽候指示，經一再變更地點，最後指示陳五常將贖
金放置在台北市○○○路○段一○七巷十號門前一部ＢＣ－六二九二號自用小客車之
右後車輪旁。嗣於同日下午三時二十分，上訴人騎乘前述機車至該處取得贖款欲行離
去時，即為埋伏在旁之警員當場逮捕，並自其身上起出八十萬元、及所竊取之被害人
遺物鑽戒一只、金手鍊一條、現金二百元（竊盜部分業據被告在原審撤回上訴而告確
定。）並由其導引警方至案發現場，在重和村三重橋三十二與三十三號中間產業道路
旁草叢中，查獲行兇時所穿著之黑色休閒鞋、殺害被害人之白色麻繩、被害人穿著外
出之黑色皮鞋、藍色斗蓬，並尋獲被害人屍體（屍體上留有健康磁手鐲一只、星狀耳
環一付）等情。因而維持第一審論處上訴人意圖勒贖而故意殺被害人罪刑（死刑），
固非無見。
惟查擄人勒贖罪，須預有不法得財之意思，而施強暴脅迫，將被害人擄至自己勢力範
圍內，希圖其出款贖回者，亦即必須被擄人已喪失行動自由，而移置於加害人實力支
配之下，始能成立。另擄人勒贖而故意殺被害人罪，係擄人勒贖與殺人之結合犯，以
先有擄人勒贖為要件。本件依原判決所認定上訴人係佯以看土地為由，打電話聯絡被
害人在其住處巷口，搭乘上訴人所駕之小客車到達台北縣金山鄉○○村○○道路一處
較為隱密之地點，停車談話約二十餘分鐘後，佯為下車察看右後輪，進入右後座取出
預藏之麻繩，基於殺人故意，趁被害人不注意之際，從後緊勒其頸部至窒息死亡，始
行鬆手等事實，上訴人既非以強暴脅迫將被害人擄至自己勢力範圍內，且將被害人誘
騙上車後，亦未認定有使喪失行動自由之情，則上訴人縱有趁被害人不注意之際加以
勒死之行為，但並無先有擄人之犯行，與擄人勒贖而故意殺被害人之犯罪構成要件尚
有未合。原判決論以上訴人牽連犯擄人勒贖而故意殺被害人罪刑，其適用法則，難謂
允當。又查，原判決事實欄內雖有記載上訴人開車上山，而將被害人置於其實力支配
下之情，但究竟如何將被害人置於其實力支配下，並無具體事實之記載，且未於理由
內說明其認定上訴人將被害人置於實力支配下之所憑證據及認定之理由，亦有理由不
備之違背法令。上訴意旨指摘原判決不當，非全無理由，應認有發回更審之原因。
據上論結，應依刑事訴訟法第三百九十七條、第四百零一條，判決如主文。
中      華      民      國    八十六    年      八      月      七      日
                              最高法院刑事第三庭
                                  審判長法官  蔡  詩  文
                                        法官  張  吉  賓
                                        法官  莊  登  照
                                        法官  洪  明  輝
                                        法官  蔡  清  遊
      右正本證明與原本無異
                                              書  記  官
中      華      民      國    八十六    年      八      月     十三     日
                                                                      Ｚ
